臺灣彰化地方法院民事判決
                          104年度訴字第191號
原      告  石豊田  
訴訟代理人  涂朝興律師
被      告  中華民國財政部國有財產署中區分署

法定代理人  吳文貴  
訴訟代理人  林琦勝律師
上列當事人間請求返還土地事件，本院於民國104年11月2日言詞
辯論終結，判決如下：
    主      文
原告之訴駁回。
訴訟費用由原告負擔。
    事實及理由
壹、程序部分
一、按不變更訴訟標的，而補充或更正事實上或法律上之陳述者
    ，非為訴之變更或追加，民事訴訟法第256條載有明文。經
    查：
  ㈠原告於起訴時，原以「財政部國有財產署臺灣中區分署彰化
    辦事處」為被告，嗣財政部國有財產署組織法於民國102年1
    月1日公布施行後，辦事處為分署之派出單位，無獨立之預
    算及機關印信，不具備當事人能力，自應以「中華民國財政
    部國有財產署中區分署」為權利義務歸屬主體。原告因於10
    4年4月20日本院審理時請求將被告變更為「財政部國有財產
    署中區分署」，核屬更正被告名稱之法律上陳述，並未影響
    兩造權利義務關係，非為訴之主體變更，亦應准許。
  ㈡又本件原告於起訴時訴之聲明原為：「㈠被告應將坐落彰化縣
    ○○鄉○○段000號（即原犁頭厝小段192-3號）土地返還移轉登
    記給被繼承人石羅（繼承人石幼之父）之繼承人即原告石豊
    田（被繼承人石幼之子）及其他繼承人等公同共有人。㈡訴
    訟費用由被告負擔。」；嗣於起訴狀繕本送達被告後之104
    年7月2日，具狀聲明更正事實上之陳述為：「㈠被告應將其
    所管理座落彰化縣○○鄉○○段000地號（重測前黃厝段犁頭厝
    小段192-3號）以中華民國名義登記之土地移轉登記為原告
    及其他石羅、石老松、石寄、石銀謀及石為等人之被繼承人
    全體公同共有。㈡訴訟費用由被告負擔。」，並未變更訴訟
    標的，核屬補充、更正事實上之陳述，非屬訴之變更，併予
    敘明。
貳、實體部分
一、原告起訴主張以：
  ㈠坐落於彰化縣○○鄉○○段000號（即原犁頭厝小段192-3號；下
    稱系爭土地）土地為原告祖先所有，在日據時代明治42年7
    月16日乃登記為原告祖父即訴外人石羅等家族所有及使用，
    其後並延續至竊佔事件而止，民國51年間辦理土地總清查，
    54年辦理土地總登記時，因現代教育並未普及，資訊貧瘠，
    且權利意識普遍不足，以致未及申報，而政府機關亦未主動
    騰錄，而逕自登記國有，自僅因自身之登記即謂已取得系爭
    土地之所有權。按民法第821條規定，各共有人對於第三人
    ，得就共有物之全部為本於所有權之請求。且回復共有物請
    求，得為共有人全體之利益為之。原告石豊田是訴外人石羅
    之孫，訴外人石幼之子，對於本件土地具有繼承權，爰為全
    體之繼承人請求返還該筆土地，併此說明。
  ㈡本件原為黃厝段犁頭厝小段192地號土地，因開闢大村鄉山腳
    路，而分割為同段192號、192-2號及192-3號，政府又於民
    國51年間辦理全國土地總清查之手續，並於51年8月公告，
    經2年6個月而確定，至54年總登記時，因原告之祖父即訴外
    人石羅不知此事，致未能辦理所有權登記，原告之父即訴外
    人石幼又忘記辦理繼承登記，本件系爭土地因而遭彰化縣政
    府登記為管理人，於83年3月22日移轉登記於中華民國，顯
    係政府政策與原告祖先之疏忽而未注意權利，忘記申報登記
    ，系爭土地仍係原告等繼承人所有。
  ㈢原告之父即訴外人石幼發現錯誤後，曾於88年以原告之兄即
    訴外人石豐贊等人名義提出聲請補救請求承租：原告之父發
    現系爭土地被登記為國有地時，即奔走拜託當時縣議員賴張
    月雲函請彰化縣政府請求歸還土地或由原告祖父之子孫代表
    承租土地，惟彰化縣政府一直不肯正面回復，竟一再拒絕原
    告之兄等人之請求，致本件土地產權懸掛至今，但在此期間
    內，本件土地均係由原告與原告之兄、堂兄弟等人長期在使
    用，原告等繼承人對本件土地仍有使用權。現登記國有654
    地號即系爭土地上種有龍眼果樹，自原告小時候就是原告之
    祖父及先父在管理與收成，現今還有一棵將近百年的龍眼樹
    因原告之父即訴外人石幼接枝，致該同棵龍眼樹分有二種不
    同品種之龍眼果，口味不同，果粒大小不同，此有該棵龍眼
    樹可證，原告之祖先係本件土地之所有權人，且長期使用，
    至今仍由原告家人在使用，原告及其他繼承人具有實質管理
    權。原告是麵線糊經營者，後來原告才僱用原告孫姪女即訴
    外人黃麗芬為店長，幫忙原告做生意，原告長期使用系爭土
    地，並搭建鐵皮屋經營麵線糊，且亦繳交多年之房屋稅。況
    國有財產局從未佔用系爭土地，原告及家人自日據時代即有
    所有權，被告應歸還移轉登記給原告等人。
  ㈣自民國37年至68年均由原告之父即訴外人石幼繳地價稅，且
    均如期繳納，而至旱地免稅為止，原告之先祖如非所有權人
    ，如何以其等為納稅義務人予以課徵？反之，原告之先祖如
    非系爭土地之所有權人，則稅捐機關如何得知其等為納稅義
    務人，而進行核課？其資料及依據從何而來？又何甘冒刑法
    第129條之重罪，而敢於違法課徵？其間，中華民國既不曾
    對系爭土地辦理徵收，參之土地登記權利之延續性與稅賦課
    徵之持續進行等情事，系爭土地為原告先祖從而為包括原告
    在內之所有繼承人所共有乙節自無疑義。被告自有回復登記
    之義務。
二、對被告抗辯之陳述：
  ㈠至被告答辯狀固引102年偵字第8697號緩起訴處分否定原告之
    主張。惟刑事判決所為事實之認定，於獨立於民事訴訟之裁
    判應不受拘束，可參50年台上字第849號、69年台上字第267
    4號判例，依民事訴訟法第22條規定，法院為判決時，應斟
    酌全辯論意旨及調查證據之結果，依自由心證之判斷事實之
    真偽，原民事法院之職權，自不能僅因上開緩起訴處分，即
    為原告不利之認定。況原告於該案始終主張為先祖遺留之土
    地，反倒國有財產局對其「國有」一事毫無所悉，係因他人
    舉報所致，取得的莫名其妙，如何謂有逕自登記之土地所有
    權？茲請准以調閱上開刑事卷證，以明真相。
  ㈡被告答辯理由無非引用無主土地程序及占有人逾時請求喪失
    其占有權利等規定為據，並主張原告之權利已罹於時效。然
    而，系爭地並非無主土地，本不得適用無主程序；又原告先
    祖為所有權人，並非一般之占有人，與被告所引，迥不相符
    ，此外，日據時期已取得之物權，亦同受法律之保護，其答
    辯尚難令人同茲分述如下：
  ⒈按「台灣光復後，政府辦理之土地總登記，其目的在整理地
    籍，僅為地政機關清查土地之一種程序，與物權登記無關，
    並不影響光復前原所有權人因登記取得之物權，原審竟認系
    爭土地既經台灣光復後地政機關辦理土地總登記程序而登記
    為國有，上訴人不得以光復前日據時期之土地登記主張權利
    所持法律上之見解，亦有可議（79年台上字第1360號判例）
    。又「…台灣省因日據時期曾經辦理不動產之登記，故光復
    後所舉辦之總登記，應就原來登記簿土地台帳及權利憑証之
    狀態為之，此就台灣省土地權利憑証繳驗及換發權利証書辦
    法及台灣地籍釐清辦法各規定觀之，亦甚了然。」（行46年
    判字第4號判例），其見解亦有判例著稱，是否無主？得否
    按無主程序進行？並非地政機關或被告恣意決定。但查：
  ⑴依彰化縣員林地政事務所104年4月30日員地一字第104000294
    8號函說明二、即已表明「旨揭土地重測前為黃厝段犁頭厝
    小段192-3地號，並無日據時期土地登記簿之記載，惟其土
    地台帳記載原為石老松、石羅、石寄、石為、石銀謀、石貫
    世共有。昭和九年一月二十日再由石貫世移轉於石羅、石為
    。且皆未記載住所及持分」。其以依無主土地處理登記為國
    有之緣由，依說明三，乃「系爭土地之臺灣省土地關係人繳
    驗憑證申報書記載，申報人：石老松、住所：員林區大村鄉
    黃厝字犁頭厝（住所不全）；代理人：賴披沙、住所：大村
    鄉公所（為大村鄉鄉長）申報人、所有權人、登記機關清理
    員皆未蓋章，亦無記載所有權持分。嗣於民國54年4月22日
    收件員字3435號依無主地處理登記為國有」，所致，換言之
    ，系爭土地原非無主土地，並無疑問，而地政機亦明知其事
    ，則如何能逕依無主程序為國有登記？
  ⑵況員林地政事務所函所陳台灣省土地關係人繳驗憑証申報書
    ，亦有大村鄉公所鄉長賴披沙代理申報，此外，關於土地共
    有人之住所及持分，原為黃厝段犁頭厝小段192地號土地，
    其土地登記簿亦有載明，謂無住所及持分登記，因而便宜行
    事，以無主處理，無異監守自盜。彰化縣政府之無主公告實
    無依據。
  ⑶矧關於系爭土地所有權人石羅、石為等共有人之住所，亦有
    當時之戶籍資料可稽，以無住所而為無主土地，不過推託之
    詞。無論如何，皆無損於原權利人原有之權利。
  ⑷反之，不知權利人及其所在，而以無主辦理，卻完全得知如
    何向所有權人課徵稅金，豈非矛盾？其作法未免欺人太甚。
    其為國有登記，實難令人認同。
  ⒉按市縣地政機關接受聲請或囑託登記之事件，經審查無誤，
    應即公告之；依前條審查結果，認有瑕疵而被駁回者，得向
    該管「司法機關」訴請確認其權利，如經裁判確認，得依裁
    判再行聲請登記，土地法第55、56條分別定有明文，參以同
    法第59條規定，被告以逾行政救濟置辯，並無依據。
  ⒊其次，同法第43條所謂依本法所為之登記，有絕對效力，係
    為保護第三人起見，將登記事項賦與絕對真實之公信力，…
    並非於保護交易安全以外，剝奪真正權利人之權利，真正權
    利人在第三人信賴登記而取得土地權利之前，仍得以登記原
    因之無效或得撤銷而為請求（院解字第1919號解釋），故登
    記原因為無效或得撤銷時，在第三人未取得土地權利前，真
    正權利人仍得主張之（33年台上4983號、40年台上字1892號
    判例）。換句話說，土地法第43條所規定之絕對效力，係就
    對於第三人之關係而言，「並非一經總登記後」，即不能復
    為權利變更之請求（行48判字第72號判例），如其登記顯有
    惡意或非法取得登記，自難認為信賴而為登記，應不受上開
    條文之保護（55台上449號判決），其見解歷來迭有判例著
    稱，以完成「國有登記」即謂原告喪失權利，亦毫無依據可
    言。
  ⒋反之，土地總登記，乃「地籍之整理，屬地政機關為清查土
    地之一種程序」，本件被上訴人於台灣光復後，依法接收台
    灣製糖株式會社，……自不因光復後之錯誤登記為上訴人名義
    ，而影響其為所有權人之地位（69年台上字2826號判決），
    換言之，台灣省光復後辦理之土地總登記，乃地籍整理，亦
    即地政機關為清查土地之一種程序，與物權設定登記根本不
    生影響（60年台上字第2681號判決），實務亦多有判例著稱
    。尤其，被告引為依據之土地法第57條，其立法理由即明定
    「..其旨在迫使土地所有權人不敢怠忽拖延登記之聲明，以
    達土籍整理之目的」，又定於第2章「地籍測量」，與權利
    之變動或喪失全然無關，又如何即發生原告失權之效果？其
    主張不僅無據，亦顯違反憲法第23條所定之法律保留原則。
    其實，在國有登記之後，仍然持續課徵稅賦一事即足表明，
    原告不曾因國有登記而喪失權利，其主張實無理由。
  ⒌退一步言，土地法第57條之規定容有失權之效力，亦非率憑
    己意，仍應依據一定之正當程序，並符合一定之要件，始為
    成立。蓋逾期登記「無人聲請登記之土地」其土地視為無主
    土地，由該管市縣地政機關公告之，公告期滿無人提出異議
    ，即為國有土地之登記，固有明文。惟，
  ⑴系爭土地之為地政機關以「無主辦理」，不獨並非所有權人
    「怠忽拖延登記之聲請」所致，與之相反，原所有權人早已
    聲請，並經當時大村鄉長賴披沙代為辦理，此觀諸鈞院函查
    之員林地政事務所104年4月30日員地一字第1040002948號函
    之說明自明，非無主之地，非無人聲請，卻以無主為之，若
    非地政機關有意為之，亦顯然怠忽職責，又豈能反為國有登
    記？其主張反於第57條之立法意旨與條件甚明。
  ⑵況被告所引「逾總登記期限無人申請登記之土地處理原則」
    第4點甚至表明：㈡日據時期土地台帳及不動產登記簿記載日
    人私有或「會社地」「組合地」『顯非一般人民漏未申報之
    土地』…；㈢日據時期土地台帳及不動產登記簿記載日人與國
    人共有之土地，應由該管縣市政府會同國有財產局『切實調
    查單獨列冊』並由國有財產局就日人私有部分『聯繫國人私有
    部分申辦登記』…。登記有案之土地即非無人申報之土地其意
    甚明，主管機關並應單獨列冊聯繫辦理之，逕依無主辦理，
    亦顯不合上開原則之規定。系爭土地並非無主土地，亦非無
    人申請，其情並無疑義，姑不論其行政命令之適法性如何，
    被告自無引用第57條予以適用之餘地。由無到有，依民事訴
    訟法第277條規定，原非所有權人之被告主張已依法取得系
    爭土地所有權，自有舉證責任。
  ⑶尤其，地政機關明知真正權利人之地址與相關狀況，並由大
    村鄉公所代為聲請，竟捨權利登記不為，而以公告方式為之
    ，是何居心？又有何足資保護之權利可言？從來就知道所有
    權人為何人？共有人幾名？住哪裡？而予以公告也知道如何
    課稅，卻還能說是「無主」？那真是睜眼說瞎話了。被告非
    一般人民，係公益代表人與登記事務之辦理機構，無論如何
    ，皆無據此主張之立場與理由。
  ⒍矧台灣省政府39年12月23日民地一字第118號令「台灣地籍釐
    整辦法」第1條即規定，光復後日本政府所交地籍測量地圖
    及不動產登記簿冊文件由主管地政機關收管整理，在光復前
    日本政府已不動產登記之區域…，經審查公告無異議後換發
    土地所權狀，或他項權利証明書，並編造登記簿。…依據第
    一項規定，換發土地權利書狀之地區，視為已依土地法辦理
    土地總登記，第4條並有明文，則系爭土地為原告先人所有
    既無疑義，亦無異議，依法即應受法律之保護，參之釋字第
    107、164號解釋，暨前揭79年台上字第1360號判解意旨，被
    告阻其成就，自無主張時效消滅之餘地。
三、並聲明：㈠被告應將其所管理座落彰化縣○○鄉○○段000地號（
    重測前黃厝段犁頭厝小段192-3號）以中華民國名義登記之
    土地移轉登記為原告及其他石羅、石老松、石寄、石銀謀及
    石為等人之被繼承人全體公同共有。㈡訴訟費用由被告負擔
    。
四、被告則辯稱︰
  ㈠原告以「財政部國有財產署中區分署彰化辦事處」作為被告
    ，然查「財政部國有財產署中區分署彰化辦事處」僅屬財政
    部國有財產署中區分署之內部單位，並非獨立之組織體，無
    獨立之編制及預算，而欠缺當事人能力，不能作為訴訟上當
    事人。
  ㈡原告以其及其他繼承人為系爭土地所有權人為由，本於民法
    第821條規定訴請被告應返還移轉登記系爭土地，惟原告先
    前即曾因竊占系爭土地，經臺灣彰化地方法院檢察署以緩起
    訴處分確定，有102年度偵字第8697號緩起訴處分可稽，足
    證原告並非系爭土地所有權人，其本於所有權訴請被告應返
    還移轉登記系爭土地，洵屬無據。又原告並非系爭土地之登
    記名義人，非系爭土地之所有權人，則原告主張依民法第82
    1條規定訴請被告應返還移轉登記系爭土地，於法未合。再
    者，原告主張有登記錯誤之情形，原告為系爭土地之登記所
    有權人，然原告均未舉證以實說，難認其主張之事實為真實
    。倘縱認原告主張為真實，則自民法物權篇開始施行至今，
    原告及原告之祖先均非登記名義人，難認原告之祖先曾合法
    取得系爭土地之所有權。況系爭土地未曾登記於原告及其祖
    先名下，則原告主張之請求權亦因罹於時效而消滅。系爭土
    地登記原登記於彰化縣政府名下，再移轉登記於中華民國，
    則中華民國亦因信賴登記而取得系爭土地所有權。
  ㈢對彰化縣員林地政事務所員第一字第1040002948號函提出之
    意見如下：
  ⒈最高法院86年度台上字第993號判決意旨參照，按「辦理土地
    登記前，應先辦理地籍測量，其已依法辦理地籍測量之地方
    ，應即依本法規定辦理總登記」；「和平繼續占有之土地，
    依民法第769條或第770條之規定，得請求登記為所有人者，
    應於登記期限內經土地四鄰證明，聲請土地所有權之登記」
    ；「逾登記期限無人聲請登記之土地，其土地視為無主土地
    ，由該管巿縣地政機關公告之，公告期滿無人提出異議，即
    為國有土地之登記」；「合法占有土地人未於登記期限內聲
    請登記，亦未於公告期間內提出異議者，喪失其占有之權利
    」，土地法第38條第1項、第54條、第57條及第60條分別定
    有明文。行政院訂定之「逾總登記期限無人申請登記之土地
    處理原則」第1點亦規定：「已完成無主土地公告及代管程
    序，並已登記為國有之土地，應不再受理主張權利與補辦登
    記」，足見我國土地總登記係採取強制主義，藉以保持地籍
    之真實，且為加強登記業務之進行，定有除斥期間，逾期未
    聲請登記者，不必另為拋棄之意思表示，即視為無主土地，
    公告期滿無人提出異議，原權利人即喪失權利而為國有土地
    。是以，本件若經認定為無主土地，經公告期滿而無人提出
    異議，原權利人即喪失權利而為國有土地。
  ⒉上揭函文第3點記載「…嗣於民國54年4月22日收件員字3435號
    依無主土地處理登記為國有。」，系爭土地經認定為無主土
    地，且經公告期滿而無人提出異議，睽諸上開最高法院判決
    意旨，原權利人即喪失權利而為國有土地，故原告自不能在
    本於所有權人之地位而為本案之主張。
  ㈣按「系爭土地於台灣光復後既未依我國法令辦理總登記為上
    訴人所有，而自登記為國有後，迄上訴人提起本件訴訟（81
    年10月29日起訴)，早已逾15年之時效期間，上訴人之塗銷
    登記請求權已罹於時效而消滅。被上訴人既提出時效抗辯，
    則上訴人請求塗銷國有之登記，而登記為伊所有，應認為無
    理由。又其請求確認系爭土地為伊所有，即欠缺權利保護要
    件，亦不應准許。」最高法院83年度台上字第450號意旨參
    照。退步言之，系爭土地於台灣光復後既未依我國法令辦理
    總登記為原告所有（誤載為上訴人所有），而自登記為國有
    後，至原告提起本件訴訟，早已逾15年之時效期間，則依上
    開最高法院判決意旨，原告之塗銷登記請求權早已罹於時效
    而消滅，故原告之訴顯無理由。
  ㈤原告舉最高法院79年台上字第1360號判例及最高行政法院46
    年判字第4號判例主張本案系爭土地非屬無主土地，不能依
    無主程序為國有登記，然最高法院79年台上字第1360號判決
    尚未選編為判例仍屬判決，尚不生拘束力。又最高行政法院
    46年判字第4號判例非針對土地登記乙事所為之判例。且本
    案據員林地政事務所員地一字第1040002948號函之表示，並
    無日據時期土地登記簿之登載，而土地台帳亦未記載住所及
    持分，故本案系爭土地經認定為無主土地，並無違法之處。
    系爭土地於台灣光復後，從未登記為原告先人所有，而經政
    府機關認定為無主物，始依無主土地處理登記為國有。系爭
    土地既從未依我國法令登記為原告所有，退萬步言之，縱認
    原告先人為系爭土地之所有權人，原告依民法第767條請求
    權亦已逾15年之時效期間而消滅。並答辯聲明：⑴原告之訴
    駁回。⑵訴訟費用由原告負擔。
五、得心證之理由：
  ㈠原告起訴主張：系爭土地在日據時代登記為原告祖父即訴外
    人石羅等家族所有及使用，民國51年間辦理土地總清查，54
    年辦理土地總登記時，因現代教育並未普及，資訊貧瘠，權
    利意識普遍不足，以致未及申報，且依系爭土地之台灣省土
    地關係人繳驗憑証申報書，亦有大村鄉公所鄉長賴披沙代理
    申報系爭土地顯非無主土地，而政府機關亦未主動騰錄，逕
    依無主土地之程序登記為國有，原告等繼承人自尚未喪失系
    爭土地之所有權，自得民法第821條規定請求如其聲明所示
    等語。被告則以：系爭土地逾期未申請登記，經認定為無主
    土地，且經公告期滿而無人提出異議，睽諸上開最高法院判
    決意旨，原權利人即喪失權利而為國有土地，故原告自不能
    在本於所有權人之地位而為本案之主張。且縱認被告有塗銷
    登記請求權，惟系爭土地於台灣光復後既未依我國法令辦理
    總登記為原告所有，而自登記為國有後，至原告提起本件訴
    訟，早已逾15年之時效期間，則原告之塗銷登記請求權早已
    罹於時效而消滅等語為辯。依據上開兩造之主張及答辯，本
    件爭點應係原告是否仍有系爭土地之公同共有權利，而得為
    民法第821條規定之主張？原告之請求權是否已罹於時效？
    茲分論如下。
  ㈡卷附彰化縣員林地政事務所104年4月30日員地一字第1040002
    948號函表示：「二、...系爭土地之土地台帳記載原為石老
    松、石羅、石寄、石為、石銀謀、石貫世共有。昭和九年一
    月二十日再由石貫世移轉於石羅、石為。且揭未記載住所及
    持分。三、次查系爭土地之台灣省土地關係人繳驗憑證申報
    書記載，申報人：石老松、住所：員林區大村鄉黃厝字犁頭
    厝（住所不全）；代理人：賴披沙、住所：大村鄉公所（為
    大村鄉鄉長），申報人、所有權人、登記機關皆未蓋章，亦
    無記載所有權持分。嗣於民國54年4月22日收件員字3435號
    依無主土地處理登記為國有。」等語（本院卷第34頁），並
    隨函檢附系爭土地之土地台帳（本院卷第35、36頁）、台灣
    省土地關係人繳驗憑證申報書（本院卷第37頁）、電子處理
    作業前土地登記簿、彰化縣政府51年8月27日彰府地籍字第4
    5545號公告、大村鄉逾期未申報總登記土地清冊影本附卷足
    憑，足知石老松等人係日據時期系爭土地之共有人，惟於台
    灣光復後行土地總登記時，雖時任大村鄉鄉長賴披沙擔任代
    理人填具台灣省土地關係人繳驗憑證申報書，惟申報人、所
    有權人及登記機關皆未蓋章，難認系爭土地當時之共有人有
    提出申報之意，故並未完成申報系爭土地總登記之程序，因
    而視為無主土地而依無主土地之規定處理，並於54年4月27
    日行總登記將系爭土地登記為國有。
  ㈢雖原告主張系爭土地係原告之祖先所有，故非無主土地，自
    不得依據無主土地之規定辦理總登記，惟依據上揭彰化縣員
    林地政事務所公文及所附彰化縣政府公告，足知依據當時規
    定，如逾期無人聲請登記或經聲報逾期未補繳證明文件，即
    視為無主土地，意即雖此等土地非無主土地，惟將之「視為
    」無主土地處理，故系爭土地係雖原為原告祖先所有，惟因
    為符合視為無主土地之要件，始依據無主土地之程序處理，
    則原告主張系爭土地為有主土地不得依無主土地處理等節，
    即無理由。從而，系爭土地既符合視為無主土地之要件，其
    依據當時針對無主土地制訂之程序，於公告期滿後，逕登記
    為國有，尚難認有違於當時法制。
  ㈣按「辦理土地登記前，應先辦理地籍測量，其已依法辦理地
    籍測量之地方，應即依本法規定辦理總登記」；「和平繼續
    占有之土地，依民法第七百六十九條或第七百七十條之規定
    ，得請求登記為所有人者，應於登記期限內經土地四鄰證明
    ，聲請土地所有權之登記」；「逾登記期限無人聲請登記之
    土地，其土地視為無主土地，由該管巿縣地政機關公告之，
    公告期滿無人提出異議，即為國有土地之登記」；「合法占
    有土地人未於登記期限內聲請登記，亦未於公告期間內提出
    異議者，喪失其占有之權利」，土地法第三十八條第一項、
    第五十四條、第五十七條及第六十條分別定有明文。行政院
    訂定之「逾總登記期限無人申請登記之土地處理原則」第一
    點亦規定：「已完成無主土地公告及代管程序，並已登記為
    國有之土地，應不再受理主張權利與補辦登記」，足見我國
    土地總登記係採取強制主義，藉以保持地籍之真實，且為加
    強登記業務之進行，定有除斥期間，逾期未聲請登記者，不
    必另為拋棄之意思表示，即視為無主土地，公告期滿無人提
    出異議，原權利人即喪失權利而為國有土地（最高法院86年
    度台上字第993號民事裁判）。則原告之祖先既未依規定辦
    理總登記，經公告期間屆滿後，依據當時法制自已喪失所有
    權之權利。則原告之祖先既未經總登記為系爭土地之所有權
    人，且以喪失系爭土地之所有權利，原告自亦無從繼承系爭
    土地之公同共有權利，其依據民法第821條規定而為如其聲
    明之請求，即無理由。
  ㈤且縱然對於當時依據無主土地程序剝奪所有權之法制提出質
    疑，並主張原告之祖先仍未喪失系爭土地之所有權，惟按釋
    字第一○七號解釋所謂已登記之不動產，無消滅時效之適用
    ，其登記應係指依『吾國法令』所為之登記而言。系爭土地如
    尚未依吾國法令登記為被上訴人所有，而登記為國有後，迄
    今已經過十五年，被上訴人請求塗銷此項國有登記，上訴人
    既有時效完成拒絕給付之抗辯，被上訴人之請求，自屬無從
    准許（最高法院70年台上字第311號判例；同院91年度台上
    字第2597號判決）。則本件既未於系爭土地之總登記時登記
    原告之祖先為所有權人，原告亦未因繼承登記為系爭土地之
    共有人，自仍應適用15年之消滅時效規定，則於系爭土地於
    54年4月27日登記為國有後，早已逾15年之消滅時效期間，
    被告既已提出時效抗辯，則原告之請求基此理由亦無從准許
    。
六、從而，原告依民法第767條及第821條等規定，請求被告應將
    系爭土地返還並移轉登記予繼承系爭土地之公同共有人全體
    ，為無理由，應予駁回。
七、本件事證已臻明確，兩造其餘之攻擊防禦方法及所提之證據
    ，經本院審酌後，認與判決結果不生影響，爰毋庸一一論述
    ，併此敘明。
八、據上論結，原告之訴為無理由，依民事訴訟法第78條，判決
    如主文。
中　　華　　民　　國　 104　　年　　11　　月　　16　　日
                        民事第三庭    法　官　林于人
以上正本係照原本作成。
如對本判決上訴，須於判決送達後20日內向本院提出上訴狀。如
委任律師提起上訴者，應一併繳納上訴審裁判費。
中　　華　　民　　國　 104　　年　　11　　月　　17　　日
                                      書記官　吳曉玟